【裁判字號】    99,簡,338
【裁判日期】    991227
【裁判案由】    土地增值稅
【裁判全文】
高雄高等行政法院簡易判決
                                      99年度簡字第338號
原      告  徐謝素琴
被      告  雲林縣稅務局
代  表  人  吳定謀  局長
上列當事人間土地增值稅事件，原告不服雲林縣政府中華民國99
年10月4日府行法字第0991000452號訴願決定，提起行政訴訟，
本院判決如下：
    主  文
原告之訴駁回。
訴訟費用由原告負擔。
    事實及理由
一、事實概要：緣訴外人林易昇原有坐落雲林縣東勢鄉○○段93
    2、932-1、932-2、932-3、932-4、932-5及932-6地號等7筆
    土地（下稱系爭土地）應有部分1/12，前經臺灣雲林地方法
    院（下稱雲林地院）執行拍賣，嗣於民國90年6月14日由訴
    外人林彬方承受取得，被告所屬虎尾分局（改制前為雲林縣
    稅捐稽徵處虎尾分處）乃依雲林地院民事執行處函囑核算其
    應繳土地增值稅稅額為新臺幣（下同）223,402元，並以90
    年6月27日90雲稅虎三字第010151號函請雲林地院民事執行
    處代為扣繳。嗣原告於99年6月23日（訴願決定書誤繕為90
    年6月27日）以其係林易昇債權人之身分，主張系爭土地符
    合土地稅法第39條之2第4項規定之農地，具文向被告所屬虎
    尾分局申請依稅捐稽徵法第28條第2項規定辦理退稅，經該
    分局以系爭土地編定使用種類係特定農業區甲種建築用地，
    地目為建為由，於99年7月2日以雲稅虎字第0991207758號函
    否准其申請。原告不服，提起訴願，遭決定駁回，遂提起本
    件行政訴訟。
二、本件原告主張：
（一）原告係請求被告履行稅捐稽徵法第28條所定之義務，亦即
      行使人民對國家公法上給付請求權，並非申請退稅或免稅
      ，或就課稅處分為申請，是訴願機關以退稅或免稅程序視
      之，係未依原告主張而為論斷，致衍生用法錯誤，而有不
      當。其次，被告駁回原告申請，並未依行政程序法第102
      條規定給予原告陳述意見之機會，實違背法令。再者，被
      告所屬虎尾分局並無作成行政處分之權限，竟率爾作成行
      政處分，亦違背法律規定。
（二）按現行行政訴訟法以主觀訴訟為原則，主觀訴訟以保護人
      民主觀之公權利為目的（最高行政法院98年度判字第846
      號判決意旨參照）。次按行政法上所謂「權益」應包含「
      權利」與「利益」，權利係指人民之主觀公權利而言；利
      益在我國現行的法制上包括「法律上利益」與「事實上利
      益」（最高行政法院92年度判字第1821號判決意旨參照）
      。又行政程序法第34條但書之規定，參考行政程序法第35
      條立法理由，仍指人民為自己利益，請求國家行政機關為
      特定之行政處分而言，學者謂此為「人民對國家的公法上
      給付請求權」的行使。原告以被告於系爭土地被拍賣時，
      未正確適用土地稅法第39條之2第4項規定，致納稅義務人
      林易昇溢繳稅額，為求退稅後之分配，申請被告履行稅捐
      稽徵法第28條第2項所規定之義務，遭被告否准，經訴願
      程序後，依行政訴訟法第4條及第5條規定提起撤銷及課予
      義務訴訟，用以保護主觀之公權利及應受分配之私益，實
      合法有據。
（三）本件原告所主張之訴訟標的，乃係稅捐稽徵法第28條第2
      項所定之法律關係。本件系爭土地符合農地農用要件，不
      待人民申請，被告應於系爭土地移轉時，依職權作成符合
      土地稅法第39條之2第4項規定之行政處分，然被告竟依土
      地稅法第33條規定按一般稅率計課土地增值稅，致納稅義
      務人林易昇溢繳稅額，適用法規顯然有誤。依行政程序法
      第34條及第35條規定，只要對當事人有益，皆得為該特定
      行為（即依稅捐稽徵法第28條第2項規定履行給付義務）
      之請求，為人民對國家公法給付請求權的行使，性質上，
      原告並非對課稅處分有所爭議，亦非行使退稅或免稅請求
      權，並非對稅有所請求，亦非行使代位權。
（四）按行政程序法第35條立法理由，係指人民可請求行政機關
      作成利己之行政處分。次按「公務員應遵守誓言，忠心努
      力，依法律命令所定，執行其職務。」公務員服務法第1
      條定有明文。是行政機關有依申請本於各該實體法律規定
      履行所賦予之義務。又「當事人或利害關係人不服行政機
      關於行政程序中所為之決定或處置，僅得於對實體決定聲
      明不服時一併聲明之。」為行政程序法第174條前段所明
      定。是本件被告未履行其公法上義務，否准作成有利原告
      之行政處分，原告於該處分撤銷前，經依訴願法提起訴願
      後，提起本件行政訴訟，以除去侵害，實於法有據。
（五）按「作農業使用之農業用地，於本法中華民國89年1月6日
      修正施行後第1次移轉，或依第1項規定取得不課徵土地增
      值稅之土地後再移轉，依法應課徵土地增值稅時，以該修
      正施行日當期之公告土地現值為原地價，計算漲價總數額
      ，課徵土地增值稅。」土地稅法第39條之2第4項定有明文
      。此規定與同條第1項不課徵土地增值稅，依土地稅法第3
      9條之3規定須申請者不同。又財政部89年9月6日臺財稅字
      第0890056498號函釋規定，有關以土地稅法修正施行日當
      期之公告土地現值為原地價，計算漲價總數額，課徵土地
      增值稅之適用，應以土地稅法89年1月28日修正公布生效
      時，該農業用地仍作農業使用為要件，符合上開規定要件
      者，稽徵機關應本於職權依據上揭條項規定，認定其原地
      價，據以核課土地增值稅。由上可知，依土地稅法第39條
      之2第4項規定課徵土地增值稅，顯屬該管稽徵機關之義務
      ，不待人民之申請。次按農業用地並作農業使用者，依土
      地稅法第22條規定，應課徵田賦。另依法課徵田賦之農地
      ，若任其荒蕪，經通報限期使用而不作農業使用者，依土
      地稅法第22條之1規定，應課徵荒地稅。又依法課徵田賦
      之農業用地，若符合免徵田賦要件者，經依土地稅減免規
      則核准後，依田賦稽徵工作程序第肆、七點規定：「經核
      准減免賦稅之土地，稽徵機關每年會同會辦機關普查或抽
      查1次，如有下列各款情形之一者，應即辦理撤銷減免，
      追收應納田賦，及移送處罰。‧‧‧。」查本件系爭土地
      為農業用地並作農業使用，所以一直按田賦課徵，並無依
      土地稅法第22條之1課徵荒地稅之情事。又因系爭土地經
      認符合免徵田賦之法定要件，故系爭土地自原所有權人即
      納稅義務人林易昇取得後至移轉時，一直免徵田賦，足見
      系爭土地依法作農業使用，並無疑義；且被告於每年會同
      會辦機關普查或抽查時，均無辦理撤銷減免，追收應納田
      賦及移送處罰之情事，益證系爭土地於移轉時一直作農業
      使用。因此，系爭土地符合土地稅法第39條之2第4項規定
      ，被告依一般稅率計課土地增值稅，適用法令有誤。
（六）按「有關以土地稅法修正施行日當期之公告土地現值為原
      地價，計算漲價總數額，課徵土地增值稅之適用，應以土
      地稅法89年1月28日修正公布生效時，該農業用地仍作農
      業使用為要件，符合上開規定要件者，稽徵機關應本於職
      權依據上揭條項規定，認定其原地價，據以核課土地增值
      稅，故縱係拍定人或拍定人以外之第三人申請依上揭條項
      所定標準認定移轉土地之原地價，稽徵機關均應受理。」
      「法院拍賣土地之價款，已扣繳土地增值稅，嗣後如有就
      該拍賣土地申請適用減免、自用住宅用地稅率及不課徵土
      地增值稅，致有應退還之稅款時，該退稅款係屬拍賣所得
      價金之一部，應交由執行法院重行分配給債權人。」「依
      土地稅法第39條之2第4項規定，作農業使用之農業用地，
      於89年1月6日修正施行後第1次移轉，或依第1項規定取得
      不課徵土地增值稅之土地後再移轉，依法應課徵土地增值
      稅時，以該修正施行日當期之公告土地現值為原地價，計
      算漲價總數額，課徵土地增值稅。次依本部89年9月6日臺
      財稅第0890056498號函規定，前開土地移轉時，稽徵機關
      應本於職權依據上揭規定認定原地價，據以核課土地增值
      稅。準此，如稽徵機關未按前開規定認定原地價，而仍依
      同法第31條第1項第1款計徵土地增值稅者，係屬稅捐稽徵
      法第28條適用法令錯誤之情形，應有本部89年6月3日臺財
      稅第0890453334號函規定，加計利息一併退還之適用。」
      業經財政部89年9月6日臺財稅字第0890056498號函、93年
      12月14日臺財稅字第09304562940號函及93年12月17日臺
      財稅字第09304560970號函分別釋示在案。本件係屬稅捐
      稽徵法第28條適用法令錯誤之情形，任何人均得申請該管
      稽徵機關依土地稅法第39條之2第4項規定課徵土地增值稅
      ，退還納稅義務人林易昇所溢繳之稅款。
（七）按「納稅義務人因稅捐稽徵機關適用法令錯誤、計算錯誤
      或其他可歸責於政府機關之錯誤，致溢繳稅款者，稅捐稽
      徵機關應自知有錯誤原因之日起2年內查明退還，其退還
      之稅款不以5年內溢繳者為限。」稅捐稽徵法第28條第2項
      定有明文。本件原告請求被告履行公法上之義務，其法律
      關係為稅捐稽徵法第28條第2項及財政部93年12月17日臺
      財稅字第09304560970號函釋，被告當初依一般稅率計課
      系爭土地之土地增值稅，適用法規顯有錯誤，致納稅義務
      人林易昇溢繳稅額，原告請求被告履行公法上之義務，即
      無消滅時效規定之適用，被告應即履行其公法上之義務。
（八）又「憲法之平等原則要求行政機關對於事物本質上相同之
      事件作相同處理，乃形成行政自我拘束，惟憲法之平等原
      則係指合法之平等，不包含違法之平等。故行政先例需屬
      合法者，乃行政自我拘束之前提要件，憲法之平等原則，
      並非賦予人民有要求行政機關重複錯誤之請求權。」最高
      行政法院93年判字第1392號判例著有明文。因此，行政先
      例若屬合法者，應賦予人民有要求行政機關相同之事件作
      相同處理之請求權，實為前開最高行政法院判例實踐平等
      原則之核心所在。查訴外人即債務人周啟源所有坐落雲林
      縣斗南鎮○○段○○○段1008、1009地號等2筆土地於90
      年間遭雲林地院執行拍賣事件，其債權人許擇勇於94年4
      月29日申請被告履行退稅之公法義務，經被告審核後，於
      94年6月24日以雲稅土字第0940028036號函准許之，此外
      ，另有16件相同案件。本於憲法平等原則要求，原告自有
      請求被告作成相同之行政處分之權利，而無當事人不適格
      之問題。本件原告請求被告履行公法上之義務，被告竟拒
      絕處理，並以多重理由否准之，相較於前開訴外人許擇勇
      申請退稅案，被告未予任何限制，顯有違憲法平等原則之
      要求，與行政程序法第6條規定不合。又前開許擇勇申請
      退稅乙案，係被告所辦理之案件，自不能諉為不知。被告
      就本件申請案，竟拒絕比照辦理，顯有意作成不公平待遇
      ，參照最高行政法院81年判字第1006號判例意旨，基於相
      同原因事實作成之行政處分，若有意作不公平之差別待遇
      ，致損及特定當事人之權益，即有權力濫用之違法。
（九）又被告所屬虎尾分局99年7月2日雲稅虎字第0991207758號
      函略以：「‧‧‧經查該土地編定使用種類係特定農業區
      甲種建築用地，地目為建，所請未便照辦，‧‧‧。」等
      語。惟只要是農業區、保護區範圍內土地依法作農業使用
      者，即得依土地稅法第39條之2第4項規定課徵土地增值稅
      ，此參土地稅法第10條規定自明。又系爭土地作農業使用
      ，於拍賣時為「特定農業區甲種建築用地」，此為被告所
      不爭執，而所謂「甲種建築用地」，依區域計畫法施行細
      則第15條規定，乃指供山坡地範圍外之農業區內建築使用
      者而言，則「特定農業區甲種建築用地」應屬農業區、保
      護區範圍內土地至明，且係作農業使用，當然應依土地稅
      法第39條之2第4項規定課徵土地增值稅。故被告所屬虎尾
      分局認「特定農業區甲種建築用地」非農業用地，要與土
      地稅法第10條規定不合而違背法令。
（十）綜上，本件被告於原告申請作成退還溢繳稅額之行政處分
      時，已知系爭土地自始符合土地稅法第39條之2第4項規定
      之要件，卻不依公務員服務法第1條及稅捐稽徵法第28條
      第2項、第4項規定，盡法律上之義務，反而作成否准原告
      所請之行政處分，依行政訴訟法第200條第1項第3款及第2
      01條規定，即有撤銷之法律上原因，並有作成原告所申請
      內容之行政處分之義務。按系爭土地符合土地稅法第39條
      之2第4項所定之要件，被告於系爭土地遭執行法院拍賣時
      ，依一般稅率計課土地增值稅，即屬未正確適用法規，致
      納稅義務人林易昇溢繳稅額，顯有可歸責之事由，原告為
      申請履行公法義務程序進行時之當事人，為自己利益，依
      行政程序法第34條及第35條規定，得申請被告履行公法上
      之義務，並請求作成退還溢繳土地增值稅之行政處分，被
      告為否准之處分，訴願機關遞予維持，自與合法行政先例
      、財政部函釋及法律規範不合等情。並聲明求為判決：（
      1）訴願決定機關及被告所屬虎尾分局關於否准退還納稅
      義務人林易昇所有於90年間經執行法院拍賣坐落雲林縣東
      勢鄉○○段932、932-1、932-2、932-3、932-4、932-5、
      932-6地號等7筆農地所溢繳土地增值稅之決定及處分均撤
      銷。（2）被告應依本件之法律上見解，對於納稅義務人
      林易昇所有上開土地作成退還溢繳土地增值稅之行政處分
      ，並自拍定人代為繳納之日起算，至填發收入退還書或國
      庫支票之日止，按更正稅額，依代為繳納稅款之日郵政儲
      金匯業局之1年期定期存款利率，按日加計利息，將溢繳
      稅款函請法院重新分配予原告等事項作成決定。
三、被告則以：
（一）按系爭土地原為訴外人林易昇（即債務人）所有，嗣因雲
      林地院民事執行處執行拍賣而移轉系爭土地所有權，被告
      乃依土地稅法施行細則第61條規定，函請雲林地院民事執
      行處代為扣繳系爭土地增值稅223,402元。而林易昇就系
      爭核課土地增值稅之處分，並未在該強制執行程序中聲明
      異議或有所不服，亦未就分配表提起異議之訴，遂經雲林
      地院民事執行處執行分配完畢確定在案。本件系爭土地因
      拍賣而被課徵土地增值稅，直接受損害者係系爭土地原所
      有人林易昇，並非原告，依司法院釋字第546號解釋及臺
      中高等行政法院97年度訴字第283號判決意旨，本件原告
      既非系爭土地增值稅之納稅義務人，亦非法律上之利害關
      係人，則其以債權人之地位，提起本件行政訴訟，核屬欠
      缺權利保護必要。
（二）次按「行政程序法第34條但書亦僅係有關行政機關開始行
      政程序之規定，同法第35條亦只係有關當事人向行政機關
      提出申請之方式規定，均未賦予人民何實體法上之請求權
      ；換言之，因人民申請而開始行政程序與所為之申請應否
      准許，即依法申請與申請是否合乎實體規定要件而應被准
      許，乃屬二事，對於不合法律實體規定要件之申請，行政
      機關縱受理而開啟行政程序，依法仍應駁回其申請；而行
      政程序法第34條、第35條規定，皆非行政訴訟法第5條所
      指之實體請求規定，是不能為原告提起本件訴訟之實體上
      申請權或請求權依據。」臺北高等行政法院98年度訴字第
      1720號判決著有明文。是原告主張依行政程序法第34條、
      第35條規定，人民為自己利益，可請求行政機關為特定之
      行政處分云云，實不可取。
（三）按土地稅法第22條所定田賦之徵收對象，與同法第39條之
      2第4項規定之農業用地，其範圍並不完全相同。土地使用
      合於土地稅法第10條第1項、第22條及同法施行細則第21
      條及第22條規定者，徵收田賦；而農業用地合於土地稅法
      第39條之2第4項規定之適用範圍，依財政部90年5月4日臺
      財稅字第0900452810號函釋：「土地稅法第39條之2（平
      均地權條例第45條）第4項有關以該修正施行日當期之公
      告土地現值為原地價，計算漲價總數額，課徵土地增值稅
      規定之適用，應以土地稅法（平均地權條例）89年1月28
      日修正公布生效時，該土地符合同法施行細則第57條第1
      項所定之農業用地為適用範圍；‧‧‧。」是以，合於課
      徵田賦之土地，並非當然有土地稅法第39條之2第4項規定
      之適用。從而，原告訴稱合於課徵田賦之土地，即有土地
      稅法第39條之2第4項規定之適用，顯有誤解。又田賦已於
      76年間停徵，因農業用地閒置不用所加徵裁罰性質之荒地
      稅自失所附麗，是原告以被告所屬虎尾分局無依土地稅法
      第22條之l規定加徵荒地稅之情事，即認系爭土地於89年1
      月6日以前，為農業用地並作農業使用乙節，容有未洽。
（四）又農地移轉是否有土地稅法第39條之2第4項以該修正施行
      日當期之公告土地現值為原地價，計算漲價總數額，課徵
      土地增值稅規定之適用，應以土地稅法89年1月28日修正
      公布生效時，該土地符合同法施行細則第57條所定之農業
      用地為範圍。而系爭土地為非都市土地，其是否為農業用
      地之認定，依土地稅法施行細則第57條規定，應以依區域
      計畫法劃定為「特定農業區」內所編定之「農牧用地」；
      或依區域計畫法劃定為各種使用分區內所編定之「林業用
      地、養殖用地、水利用地、生態保護用地、國土保安用地
      及供農路使用之土地」等為限。再依財政部89年9月6日臺
      財稅字第0890056498號函釋，有關以土地稅法修正施行日
      當期之公告土地現值為原地價，計算漲價總數額，課徵土
      地增值稅之適用，應以土地稅法89年1月28日修正公布生
      效時，該農業用地仍作農業使用為要件。系爭土地依土地
      登記簿所載，因實施農地重劃，依雲林縣政府74年3月8日
      （74）府地劃字第23275號公告確定，其使用分區為「特
      定農業區」，使用地類別為「甲種建築用地」，並非屬前
      揭條文所稱「農業用地」甚明，故無土地稅法第39條之2
      第4項規定之適用，被告所屬虎尾分局按一般稅率核算土
      地增值稅計223,402元，並函請雲林地院民事執行處代為
      扣繳，依法並無違誤。
（五）按「納稅義務人因稅捐稽徵機關適用法令錯誤、計算錯誤
      或其他可歸責於政府機關之錯誤，致溢繳稅款者，稅捐稽
      徵機關應自知有錯誤原因之日起2年內查明退還，其退還
      之稅款不以5年內溢繳者為限」稅捐稽徵法第28條第2項定
      有明文。惟系爭土地於土地稅法89年1月28日修正公布生
      效時，即非屬同法施行細則第57條所定之農業用地，亦無
      同法第39條之2第4項規定之適用餘地。是以，被告所屬虎
      尾分局作成由法院代為扣繳土地增值稅之課稅處分，並無
      適用法令錯誤或可歸責於政府機關錯誤之情事，應無上開
      規定適用之餘地。
（六）又原告提起本件訴訟，係並依98年1月21日修正後稅捐稽
      徵法第28條第2項、第4項及第5項規定，核該條項明文「
      （第2項）納稅義務人因稅捐稽徵機關適用法令錯誤、計
      算錯誤或其他可歸責於政府機關之錯誤，致溢繳稅款者，
      稅捐稽徵機關應自知有錯誤原因之日起2年內查明退還，
      其退還之稅款不以5年內溢繳者為限。（第4項）本條修正
      施行前，因第2項事由致溢繳稅款者，適用修正後之規定
      。（第5項）前項情形，稅捐稽徵機關於本條修正施行前
      已知有錯誤之原因者，2年之退還期間，自本條修正施行
      之日起算。」亦屬稅捐稽徵機關依職權退還稅款之規定，
      尚非賦予原告申請被告依職權作成行政行為之權利，原告
      即無應受保護之權利或法律上利益存在，即無提起本件訴
      訟之餘地（鈞院98年度訴字第545號判決意旨參照）。本
      件原告既無實體法上申請及請求依據，則其關於申請期間
      或請求時效之爭議，即無庸贅述。是原告訴稱其申請被告
      履行公法義務，即無時效消滅規定之適用云云，明顯不符
      稅捐稽徵法第28條規定之要件，核無足採。
（七）按「機關內部單位處理公務，基於授權對外行文時，由該
      單位主管署名、蓋職章；其效力與蓋用該機關印信之公文
      同。」「機關公文蓋用印信或簽署及授權辦法，除總統府
      及五院自行訂定外，由各機關依其實際業務自行擬訂，函
      請上級機關核定之。」公文程式條例第3條第3項及第4項
      分別定有明文。再按「第2層及其以下各層主管基於授權
      決定處理之公文，對外行文時，依公文程式條例第3條第3
      項之規定，由該層主管署名、蓋職章。其必須以機關名義
      由首長署名、蓋職章或蓋簽字章行文者，得以章戳註明本
      案依分層負責規定授權（單位）主管決行。機關因事實需
      要，將前點第7款至第10款之部分事項交由承辦人決行者
      ，行文時由其直屬單位主管署名，比照前項之規定辦理。
      」為行政院92年11月10日院臺秘字第0920092520號函修正
      發布之「行政機關分層負責實施要項」第11點所規定。復
      按「查『公文程式條例』第3條第4項規定，由各機關依其
      實際業務自行擬訂公文蓋用印信或簽署及授權辦法，並未
      強制規定應予訂定。復因『文書處理手冊』已就蓋印及簽
      署訂有應注意事項，目前各機關均參照上開規定辦理，‧
      ‧‧。」亦經行政院95年3月15日院臺秘字第0950011370
      號函釋在案。又「本局設下列各科及分局分別掌理有關事
      項：‧‧‧。」「本局因應業務需要，設置虎尾分局及北
      港分局。」「本局各科及分局得分股辦事，分層負責明細
      表由本局擬訂，報請雲林縣政府核定。」被告組織規程第
      4條、第5條及第12條分別定有明文。又被告分層負責明細
      表亦經雲林縣政府97年9月2日府人力字第0971202007號函
      同意備查在案。是就系爭坐落雲林縣東勢鄉土地之土地增
      值稅爭議事件，係在被告授權其所屬虎尾分局得對外行文
      之範疇，故原告前於99年6月23日向被告所屬虎尾分局為
      本件申請，經該分局於99年7月2日以雲稅虎字第09912077
      58號函蓋用單位主管職名章，為否准之意思表示，其效力
      即與蓋用被告印信之公文相同，該分局所為之意思表示，
      乃視同被告之行政處分（臺北高等行政法院98年度訴字第
      1720號判決意旨參照）。是原告主張被告所屬虎尾分局並
      無作成行政處分之權限，竟率爾作成行政處分，違背法律
      規定云云，容有誤解，亦無可取。
（八）另訴外人周啟源所有坐落雲林縣斗南鎮○○段○○○段10
      08、1009地號等2筆土地於90年間遭雲林地院執行拍賣事
      件，經查前開2筆土地之使用分區為「特定農業區」，使
      用地類別為「農牧用地」，而本件系爭土地之使用分區為
      「特定農業區」，使用地類別為「甲種建築用地」，二者
      並不相同。是原告訴稱本於憲法平等原則之要求，相同案
      件應作成相同之行政處分，原告自得請求被告作成相同之
      行政處分，而無當事人不適格之問題云云，純係個人見解
      ，不足採信等語，資為抗辯。並聲明求為判決駁回原告之
      訴。
四、本件事實概要欄所載之事實，業據兩造分別陳明在卷，並有
    系爭土地登記簿謄本、雲林地院民事執行處90年6月14日雲
    院祺民執壬決字第89-4855號函、原告99年6月23日函、農業
    用地移轉課徵土地增值稅申請書及被告所屬虎尾分局90年6
    月27日90雲稅虎三字第010151號函、99年7月2日雲稅虎字第
    0991207758號函等影本附原處分卷可稽，洵堪認定。本件兩
    造之爭點為原告得否以債權人之身分，向被告請求依職權按
    89年1月28日當期公告土地現值為原地價，計算系爭土地漲
    價總數額，核課土地增值稅，並將該稅款加計利息一併退還
    執行法院。經查：
（一）按「納稅義務人因稅捐稽徵機關適用法令錯誤、計算錯誤
      或其他可歸責於政府機關之錯誤，致溢繳稅款者，稅捐稽
      徵機關應自知有錯誤原因之日起2年內查明退還，其退還
      之稅款不以5年內溢繳者為限。」「本條修正施行前，因
      第2項事由致溢繳稅款者，適用修正後之規定。前項情形
      ，稅捐稽徵機關於本條修正施行前已知有錯誤之原因者，
      2年之退還期間，自本條修正施行之日起算。」為稅捐稽
      徵法第28條第2項、第4項及第5項所明定。又按「人民因
      中央或地方機關對其依法申請之案件，予以駁回，認為其
      權利或法律上利益受違法損害者，經依訴願程序後，得向
      高等行政法院提起請求該機關應為行政處分或應為特定內
      容之行政處分之訴訟。」行政訴訟法第5條第2項亦有明文
      。而因納稅義務人依稅捐稽徵法第28條規定向稅捐機關申
      請返還溢繳稅款，仍須經過稅捐機關審核後而為「准駁」
      之行政處分，是如申請遭拒絕（駁回）後，經循訴願程序
      救濟仍未果，乃應依行政訴訟法第5條第2項規定，提起課
      予義務訴訟，合先敘明。
（二）次按「土地增值稅之納稅義務人如左：一、土地為有償移
      轉者，為原所有權人。．．．前項所稱有償移轉，指買賣
      、交換、政府照價收買或徵收等方式之移轉；．．．。」
      為土地稅法第5條第1項第1款及第2項所明定。而稅捐稽徵
      法第28條規定係以「納稅義務人」為退稅申請人，並經財
      政部98年2月10日臺財稅字第09804505760號函釋：「納稅
      義務人就適用法令錯誤或計算錯誤所溢繳之稅款，自繳納
      之日起逾5年提出具體證明向稅捐稽徵機關申請退還者，
      稅捐稽徵機關應詳予查明係因納稅義務人自行適用法令錯
      誤或計算錯誤，或因稅捐稽徵機關適用法令錯誤、計算錯
      誤或其他可歸責於政府機關之錯誤致溢繳稅款後，依稅捐
      稽徵法第28條修正條文規定辦理，不得逕以已逾5年之退
      還稅款期限而拒絕受理。．．．準此，於稅捐稽徵法第28
      條規定修正生效前，納稅義務人因稅捐稽徵機關適用法令
      錯誤、計算錯誤或其他可歸責於政府機關之錯誤，致溢繳
      稅款者，不論該案件是否經行政救濟確定，均有修正後第
      2項規定之適用。」在案；又財政部93年12月14日臺財稅
      字第09304562940號令釋：「法院拍賣土地之價款，已扣
      繳土地增值稅，嗣後如有就該拍賣土地申請適用減免、自
      用住宅用地稅率及不課徵土地增值稅，致有應退還之稅款
      時，該退稅款係屬拍賣所得價金之一部，應交由執行法院
      重行分配給債權人。」解釋上同係以有權申請退稅者之申
      請為前提。查系爭土地增值稅之納稅義務人，依前揭土地
      稅法第5條第1項第1款規定，乃土地所有權移轉義務人即
      訴外人林易昇並非原告，是原告提起本件訴訟，已不符稅
      捐稽徵法第28條規定之要件。原告主張被告於系爭土地拍
      賣時，未正確適用土地稅法第39條之2第4項規定，致納稅
      義務人林易昇溢繳稅款，原告乃申請被告履行稅捐稽徵法
      第28條第2項之義務，然被告不依公務員服務法第1條及稅
      捐稽徵法第28條第2項、第4項規定，盡法律上之義務，反
      而作成否准原告所請之行政處分，依行政訴訟法第201條
      規定，即有撤銷之法律上原因云云，自不足採。
（三）復按行政訴訟法第5條第2項規定所謂「依法申請之案件」
      係指人民依據法令之規定，有向機關請求就某一特定具體
      之事件，為一定處分之權利者而言，單純陳情、檢舉、建
      議或請求等，則不包括在內，是若非人民依法申請之案件
      ，即不得據以提起訴願及課予義務之訴訟。故法令如未賦
      予人民有公法上請求行政機關為行政處分之權利，人民逕
      向行政機關請求，性質上僅是促使行政機關發動職權，並
      非屬於「依法申請之案件」，行政機關對該請求之人民並
      不負有作為義務，即令其未依人民請求而發動職權，該人
      民亦無從主張其有權利或法律上利益受損害。按土地稅法
      第39條之2第4項規定：「作農業使用之農業用地，於本法
      中華民國89年1月6日修正施行後第1次移轉，或依第1項規
      定取得不課徵土地增值稅之土地後再移轉，依法應課徵土
      地增值稅時，以該修正施行日當期之公告土地現值為原地
      價，計算漲價總數額，課徵土地增值稅。」並未賦予納稅
      義務人之債權人得請求稅捐稽徵機關依上開土地稅法規定
      課徵土地增值稅之公法上權利，如仍對稅捐稽徵機關提出
      請求，無論以何方式提出，均屬促使稅捐稽徵機關注意而
      已，並非其有請求稅捐稽徵機關作成依土地稅法第39條之
      2第4項規定計算系爭土地漲價總數額及課徵土地增值稅之
      行政處分之權利。而行政程序法第34條但書亦僅係有關行
      政機關開始行政程序之規定，同法第35條亦只係有關當事
      人向行政機關提出申請之方式規定，均未賦予人民何實體
      法上之請求權；換言之，因人民申請而開始行政程序與所
      為之申請應否准許，即依法申請與申請是否合乎實體規定
      要件而應被准許，乃屬二事，對於不合法律實體規定要件
      之申請，行政機關縱受理而開啟行政程序，依法仍應駁回
      其申請；而行政程序法第34條、第35條規定，皆非行政訴
      訟法第5條所指之實體請求規定，是不能為原告提起本件
      訴訟之實體上申請權或請求權依據。原告主張被告於系爭
      土地遭執行法院拍賣時，依一般稅率計課土地增值稅，即
      屬未正確適用法規，致納稅義務人林易昇溢繳稅額，顯有
      可歸責之事由，原告為申請履行公法義務程序進行時之當
      事人，為自己利益，依行政程序法第34條及第35條規定，
      得申請被告履行公法上之義務，並請求作成退還溢繳土地
      增值稅之行政處分云云，洵有誤解，要無足取。
（四）退而言之，縱認原告有提起本件行政訴訟之「訴訟權能」
      ，然按「作農業使用之農業用地，移轉與自然人時，得申
      請不課徵土地增值稅。」「作農業使用之農業用地，於本
      法中華民國89年1月6日修正施行後第1次移轉，或依第1項
      規定取得不課徵土地增值稅之土地後再移轉，依法應課徵
      土地增值稅時，以該修正施行日當期之公告土地現值為原
      地價，計算漲價總數額，課徵土地增值稅。」土地稅法第
      39條之2第1項及第4項分別定有明文。又按「本法第39條
      之2第1項所定農業用地，其法律依據及範圍如下：一、農
      業發展條例第3條第11款所稱之耕地。二、依區域計畫法
      劃定為各種使用分區內所編定之林業用地、養殖用地、水
      利用地、生態保護用地、國土保安用地及供農路使用之土
      地，或上開分區內暫未依法編定用地別之土地。三、依區
      域計畫法劃定為特定農業區、一般農業區、山坡地保育區
      、森林區以外之分區內所編定之農牧用地。四、依都市計
      畫法劃定為農業區、保護區內之土地。五、依國家公園法
      劃定為國家公園區內按各分區別及使用性質，經國家公園
      管理機關會同有關機關認定合於前3款規定之土地。」復
      為土地稅法施行細則第57條所明定。又89年1月28日修正
      之土地稅法第39條之2第4項規定係配合「放寬農地農有，
      落實農地農用」之農業政策，而對於符合89年1月28日時
      作農業使用之農業用地之要件，得准許墊高該農業用地之
      原地價。故土地稅法第39條之2第4項規定所得享受之各項
      租稅優惠，自應以「作農業使用之農業用地」為適用要件
      。而土地稅法第39條之2所稱農業用地，業於土地稅法施
      行細則第57條明定，是土地稅法第39條之2第4項有關以該
      修正施行日當期之公告土地現值為原地價，計算漲價總數
      額，課徵土地增值稅規定之適用，自應以土地稅法89年1
      月28日修正公布生效時，仍作農業使用之農業用地及符合
      同法施行細則第57條第1項所定之農業用地，始有適用餘
      地，至為顯然。準此，倘土地稅法89年1月28日修正公布
      生效時，該土地業經依法律變更編定為非農業用地，因已
      非屬該條規定之農業用地，亦無土地稅法第39條之2第4項
      原地價認定規定之適用甚明。經查系爭土地於土地稅法第
      39條之2第4項規定於89年1月28日修正生效時，係屬非都
      市土地特定農業區之「甲種建築用地」，有系爭土地登記
      謄本附原處分卷為憑，自非屬土地稅法施行細則第57條第
      1項所定之農業用地適用範圍，堪以確定。依前開說明，
      系爭土地於土地稅法在89年1月28日修正公布生效時，既
      非屬農業用地，無論系爭土地是否開發完成或仍繼續作農
      業使用，均無土地稅法第39條之2第4項所定以該修正施行
      日當期之公告土地現值調高為原地價規定之適用。況所謂
      稽徵機關對於土地稅法第39條之2之規定，應依職權實質
      審核，非指對於已經核課確定之案件可不受相關法律之限
      制，即得任意推翻原確定處分重新核課。經查，本件原告
      未就系爭強制執行事件有何法定事由（法定請求權），得
      以推翻已具形式上存續力之系爭土地增值稅核課處分等節
      ，提出任何具體事證加以證明，自難信其所為主張係屬實
      在。則本件被告以系爭土地於土地稅法於89年1月28日修
      正公布生效時，即非屬農業用地，而予以否准原告退稅之
      請求，並無不合。又行政機關所屬分支單位雖無作成行政
      處分之權能，惟實務上基於分層負責及增進效率之原因，
      授權以單位或單位主管之名義對外發文為意思表示者，如
      具備行政處分之必要條件，判例一向視單位之意思表示為
      其隸屬機關之行政處分，俾相對人有提起行政救濟之機會
      。故本件原告雖係向被告所屬虎尾分局申請退稅，並由該
      分局以99年7月2日雲稅虎字第0991207758號函復原告，然
      其意思表示乃屬被告之行政處分。原告主張被告所屬虎尾
      分局並無作成行政處分之權限，竟率爾作成行政處分，違
      背法律規定云云，容有誤解，亦無可取。
（五）另原告雖舉訴外人（債務人）周啟源所有坐落雲林縣斗南
      鎮○○段○○○段1008、1009地號等2筆土地於90年間遭
      雲林地院執行拍賣，其債權人許擇勇於94年4月29日申請
      被告履行退稅之公法義務，被告審核後，以94年6月24日
      雲稅土字第0940028036號函准許之案例，認並無不得申請
      之限制，主張本於憲法之平等原則要求，原告自得請求被
      告作成相同之行政處分乙節。按經拍賣土地之抵押權人（
      債權人）對於所拍賣土地應如何課徵土地增值稅向稽徵機
      關提出之申請，僅在促使稅捐稽徵機關注意，並非抵押權
      人（債權人）依法有申請權，已如前述，是原告所舉上開
      周啟源所有土地之例，縱稽徵機關因債權人許擇勇於申請
      被告履行退稅之公法義務，而有退稅之情事，亦僅係稽徵
      機關因債權人許擇勇之申請，而使稽徵機關發現核課錯誤
      ，依職權發動所為更正之處理，並非得認債權人許擇勇於
      法有請求權利。是原告尚不得據此例主張得依平等原則，
      而有請求被告作成退還系爭土地增值稅行政處分之權利。
（六）綜上所述，原告請求被告作成系爭土地增值退稅之行政處
      分，性質上僅係促使被告發動職權，並非屬於「依法申請
      之案件」，被告對之並不負有作為義務，原告並無提起本
      件行政訴訟之「訴訟權能」；退而言之，縱認原告有提起
      本件行政訴訟之「訴訟權能」，系爭土地於土地稅法在89
      年1月28日修正公布生效時，即非屬農業用地，亦無土地
      稅法第39條之2第4項所定以該修正施行日當期之公告土地
      現值調高為原地價規定之適用餘地，則本件原告所提訴訟
      ，依其所訴之事實，為無理由，應予駁回。又兩造其餘之
      主張及陳述，因與本件判決結果不生影響，爰不一一論述
      ，附此敘明。另本件為簡易訴訟事件，爰不經言詞辯論為
      之。
五、據上論結，本件原告之訴為無理由，依行政訴訟法第233條
    第1項、第236條、第98條第1項前段，判決如主文。
中    華    民    國    99    年    12    月    27    日
              高雄高等行政法院第三庭
                                法官  李  協  明
以上正本係照原本作成。
如不服本判決，應於判決送達後20日內向本院提出上訴書狀，其
未表明上訴理由者，應於提起上訴後20日內向本院提出上訴理由
書（須按對造人數附繕本）；如於本判決宣示或公告後送達前提
起上訴者，應於判決送達後20日內補提上訴理由書（須附繕本）
。未表明上訴理由者，逕以裁定駁回。
中    華    民    國    99    年    12    月    27    日

                              書記官  周  良  駿
附註:
行政訴訟法第235條（第1項、第2項）:
對於適用簡易程序之裁判提起上訴或抗告，須經最高行政法院之
許可。
前項許可，以訴訟事件所涉及之法律見解具有原則性者為限。

司法院資訊處製作；財團法人民間司法改革基金會備份。
